【裁判字號】    90,台上,2018
【裁判日期】    901115
【裁判案由】    返還價金
【裁判全文】
最高法院民事判決                                九十年度台上字第二○一八號
    上  訴  人  乙○○
                甲○○
    右二人共同
    訴訟代理人  連耀霖律師
    上  訴  人  川億建設股份有限公司
    法定代理人  邵聰俊
    右三人共同
    訴訟代理人  董惠彬律師
    被 上訴 人  丙○○
右當事人間請求返還價金事件，上訴人對於中華民國八十九年三月二十九日台灣高等
法院第二審判決（八十八年度上字第九三四號），提起上訴，本院判決如左：
    主  文
原判決除假執行部分外廢棄，發回台灣高等法院。
    理  由
本件被上訴人主張：伊與上訴人乙○○、甲○○二人於民國八十一年一月十二日簽訂
土地買賣合約書（下稱土地買賣合約），以總價新台幣（下同）三百一十萬元向乙○
○、甲○○買受坐落桃園縣龍潭鄉八張犁五六七－二、五六七－三、五六八－二、五
七二－一號土地應有部分（嗣改編為龍潭鄉○○○段五六七之五四號，下稱系爭土地
），伊已分期繳納土地價金一百二十六萬元。詎乙○○、甲○○違反土地買賣合約第
三條約定，擅自將系爭土地移轉登記為他人所有，經伊催告依限辦理土地移轉登記手
續，均拒不履行，因依民法第二百五十六條之規定，以本件起訴狀繕本之送達，解除
系爭土地買賣合約。又伊於同日與上訴人川億建設股份有限公司（下稱川億公司）簽
訂房屋預定買賣合約書（下稱房屋買賣合約），以總價二百零七萬元向川億公司買受
在系爭土地上所興建之「櫻花山莊」Ｃ一五號房屋（門牌號碼為桃園縣龍潭鄉○○○
街一一六巷二三七弄二六號，下稱系爭房屋），依系爭房屋買賣合約第十三條之約定
，房屋買賣合約與土地買賣合約係屬聯立契約，倘其中一合約有違約之情形，即視同
全部違約，依民法第二百五十六條之規定，伊得以系爭土地部分已屬給付不能而解除
系爭房屋買賣契約等情，求為命乙○○、甲○○返還一百二十六萬元及川億公司返還
七十一萬元並均自受領時起之法定遲延利息之判決。
上訴人乙○○、甲○○則以：兩造簽訂買賣契約後，伊雖將系爭土地移轉登記予訴外
人陳芳美及邵聰俊，惟已要求渠二人暨其他共有人準備將系爭土地移轉登記予被上訴
人，並已完成土地增值稅之申報手續，俟被上訴人配合辦理移轉登記手續，並無給付
不能之情形。況被上訴人主張已交付之土地價款，其中八十三年十二月二十七日繳納
之八萬元及八十四年十月十七日繳納之二十萬元，係交付川億公司變更管線設計及代
辦產權移轉登記之代收款，並非土地買賣價款。上訴人川億公司則以：伊取得系爭房
屋使用執照後，即多次函催被上訴人繳交房屋價款及提供辦理產權移轉登記所需相關
證件，以配合辦理銀行貸款對保手續，但被上訴人拒不配合，致伊無從將系爭房屋登
記予被上訴人，應可歸責於被上訴人，伊自得以其違約為由而解除房屋買賣契約。此
項解除契約之意思表示早於八十七年九月十六日到達被上訴人，被上訴人已不得主張
解除本件房地買賣契約各等語，資為抗辯。
原審將第一審判決關於駁回被上訴人請求川億公司給付七十一萬元本息之訴部分廢棄
，改判如其聲明，關於命乙○○、甲○○給付部分予以維持，駁回乙○○、甲○○之
上訴，無非以：被上訴人主張伊與乙○○、甲○○二人於八十一年一月十二日簽訂系
爭土地買賣契約書，以總價三百一十萬元向渠等二人買受系爭土地，伊已依約分期交
付土地價金合計一百二十六萬元，詎乙○○、甲○○竟違約於八十一年七月二日將系
爭土地登記予陳芳美、邵聰俊所有；伊於八十六年九月二十八日發函催告渠等依約辦
理土地移轉登記手續，未獲置理之事實，為乙○○、甲○○所不爭，並有土地、房屋
買賣合約書、土地登記謄本、存證信函、繳款憑證為證。第按當事人一方將其因契約
所生之權利義務，概括的讓與第三人承受者，係屬契約承擔，與單純債權讓與不同，
非經他方之承認，對他方不生效力。查被上訴人係依乙○○、甲○○之指示將土地價
金匯入陳芳美之帳戶，陳芳美僅為乙○○、甲○○指定之受領權人，僅生清償之效力
而已，系爭土地買賣合約之權利義務並不當然由陳芳美等人概括承擔。且乙○○、甲
○○迄未舉證證明被上訴人對於契約承擔已有承認之意思表示，乙○○、甲○○所辯
被上訴人將土地價款逕行匯入陳芳美帳戶，兩造所訂土地買賣合約之權利、義務已由
邵聰俊、陳芳美概括承受云云，即非可採。又民法第二百六十四條第一項規定：「因
契約互負債務者，於他方當事人未為對待給付前，得拒絕自己之給付。但自己有先為
給付之義務者，不在此限。」。系爭土地買賣合約第五條第二款約定：「自本約訂定
日起，甲方（即被上訴人）即為產權登記名義人。」，第三條約定：「乙方（即上訴
人）保證土地產權清楚，若因產權糾紛導致甲方之損失，乙方應比照第六條約定之旨
意負損害賠償之責。」，準此，乙○○、甲○○於土地買賣契約成立日即八十一年一
月十二日即負有先將上開土地之所有權移轉予被上訴人之義務。是乙○○、甲○○抗
辯系爭土地之移轉與買賣價金之給付應同時履行，被上訴人未依約繳足價款，違反契
約之約定云云，即無可採。債權人有因可歸責於債務人之事由，致給付不能者，得解
除契約，為民法第二百五十六條所明定。乙○○、甲○○於土地買賣合約成立後，旋
於八十一年七月二日將系爭土地移轉登記予陳芳美及邵聰俊，為兩造所不爭，並有土
地登記謄本為憑，乙○○、甲○○移轉土地所有權予被上訴人之義務，即屬不能給付
，被上訴人既以本件起訴狀繕本送達乙○○、甲○○作為解除契約之意思表示，則兩
造所簽訂之系爭土地買賣合約即告解除，從而被上訴人依民法第二百五十九條第一款
、第二款之規定，請求乙○○、甲○○返還受領之土地價金一百二十六萬元及自受領
時起至清償日止按年息百分之五之利息，為有理由，應予准許。其次，系爭房屋買賣
合約第十三條約定：「本約暨各項附件應配合甲方與地主乙○○、甲○○先生訂立之
土地預定買賣合約書暨上述契約附件之各項約定同時履行，如任何一部分不履行時，
視同全部違約。」，乙○○、甲○○與被上訴人訂立系爭土地買賣契約後，旋於八十
一年七月二日擅自將系爭土地之所有權移轉予陳芳美及邵聰俊，系爭土地給付不能，
已如前述，依上開買賣合約第十三條之約定，川億公司將房屋所有權移轉予被上訴人
義務亦屬給付不能，依民法第二百五十六條之規定，被上訴人自得不經催告而可解除
房屋買賣契約。被上訴人於原法院準備程序中既以準備書狀之送達作為解約之通知，
則兩造所訂之房屋買賣契約亦告解除，被上訴人依民法第二百五十九條第一、二款之
規定，請求川億公司返還受領之房屋價金七十一萬元及自受領時起至清償日止，按年
息百分之五之利息，應予准許等詞，為其判斷之基礎。
惟按解釋契約，應探求雙方當事人之真意，於文義上及論理上詳為推求，以免失其當
時立約之真意。查系爭土地買賣合約第五條第二款及系爭房屋買賣合約第十條第二款
均同為約定：「自本約訂定日起，甲方（指被上訴人）即為產權登記名義人，甲方不
得擅行轉讓他人，否則其轉讓對乙方（指上訴人）不生效力，因其所造成之損害由甲
方負責賠償。」，而系爭房屋買賣合約係預售屋買賣契約，於合約訂立之日，房屋既
未興建完成，尚未領得使用執照，即無法完成第一次所有權登記，自無可能於買賣合
約成立時，即登記買受人為所有權人。參以系爭土地買賣合約第五條第一款約定：「
土地產權移轉登記及辦理貸款抵押設定登記手續，應由乙方指定代書統籌辦理，甲方
應依乙方或乙方指定代書通知期限內，提供應繳之稅費交與乙方」（見一審卷四○、
一二頁），土地移轉登記手續既係由出賣人或其指定之代書於其指定之期限，由買受
人提供應繳之稅費交與乙方指定之代書統籌辦理，兩造似非約定於土地買賣合約成立
之日，上訴人即負有先將系爭土地所有權移轉登記被上訴人名義之義務，則上訴人所
辯：合約第五條第二款之約定，核其真意係上訴人履行移轉義務時，其受領人為被上
訴人，以避免被上訴人將該權利轉讓第三人，致將來增加移轉作業之困擾等語，即非
全屬無據。是被上訴人所謂系爭土地買賣合約訂立時，乙○○、甲○○即應先將系爭
土地移轉登記予伊，是否係雙方當事人立約時之真意，有待進一步調查澄清。次按買
賣契約，並不以出賣人對於買賣標的物享有所有權為要件，出賣人僅負有交付其物並
移轉其所有權與買受人之義務。乙○○、甲○○於原審抗辯：「伊雖將系爭土地移轉
登記予陳芳美及邵聰俊，惟亦要求渠二人暨其他共有人擬將系爭土地移轉登記予被上
訴人，並已完成土地增值稅之申報手續，即待被上訴人配合辦理移轉登記所須手續，
即可辦理移轉，故無給付不能情事。」，提出八十二年七月三十日收件、承受人記載
為被上訴人、並於八十二年九月十五日繳畢稅款之土地增值稅繳款書影本六張為證（
見原審卷八九頁、九一至九六頁），邵聰俊又係川億公司之負責人，陳芳美為川億公
司之董事，故能否謂乙○○、甲○○對被上訴人給付不能，尚非無疑。究竟乙○○、
甲○○有無先辦理系爭土地所有權移轉登記之義務﹖乙○○、甲○○就系爭土地應於
何時移轉登記予被上訴人﹖彼二人有無給付不能之情形﹖凡此胥與被上訴人解除系爭
土地、房屋買賣合約合法與否所關頗切，尤待調查審認。乃原審疏未探求明晰，遽以
上開情詞，為上訴人敗訴判決，自嫌速斷。上訴論旨，執以指摘原判決不當，求予廢
棄，非無理由。
據上論結，本件上訴為有理由。依民事訴訟法第四百七十七條第一項、第四百七十八
條第一項，判決如主文。
中      華      民      國     九十     年     十一     月     十五     日
                              最高法院民事第六庭
                                  審判長法官  吳  正  一
                                        法官  劉  福  來
                                        法官  鄭  玉  山
                                        法官  葉  勝  利
                                        法官  劉  延  村
      右正本證明與原本無異
                                              書  記  官
中      華      民      國     九十     年     十二     月      五      日


司法院資訊處製作；財團法人民間司法改革基金會備份。
